臺灣高等法院臺南分院刑事裁定
110年度毒抗字第792號
抗  告  人  臺灣臺南地方檢察署檢察官
被      告  陳應元



上列抗告人因被告違反毒品危害防制條例案件，不服臺灣臺南地
方法院中華民國110年9月17日裁定(110年度毒聲字第906號)，提
起抗告，本院裁定如下：
    主  文
原裁定撤銷，發回臺灣臺南地方法院。
    理  由
一、檢察官抗告意旨略以：㈠檢察官適用刑事訴訟法第253條之1
    第1項及第253條之2對被告為緩起訴處分時，另應「參酌刑
    法第57條所列事項及公共利益之維護」，並「認以緩起訴為
    適當」者，始得為之，認檢察官應以向法院聲請觀察、勒戒
    為原則，於例外符合上揭緩起訴處分之要件時，始得另為附
    命完成戒癮治療之緩起訴處分。而檢察官是否適用上開規定
    對被告為緩起訴處分，自得本於上開規定及立法目的，妥為
    斟酌、裁量，始予決定。而其裁量之結果，如認適於對被告
    為緩起訴處分者，固須於緩起訴處分中說明其判斷之依據，
    惟其如認為應向法院聲請觀察、勒戒者，此時因係適用原則
    而非例外，自無需贅餘交代不適於為緩起訴處分之理由。是
    抗告法院原則上應尊重檢察官職權之行使，僅就抗告意旨所
    指事項為有限之低密度審查，除檢察官之判斷有違背法令、
    事實認定有誤或其裁量有重大明顯瑕疵外，尚不得任意指為
    違法（最高法院103年度台上字第2464號判決意旨參照）。
    準此，檢察官對施用毒品罪行之被告，究應採行附命完成戒
    癮治療之緩起訴處分，或向法院聲請觀察、勒戒之處遇措施
    ，要屬檢察官之裁量職權，非法院所得介入或審酌，倘檢察
    官係聲請法院裁定觀察、勒戒，法院就其聲請，除檢察官有
    違法或濫用其裁量權之情事外，僅得依法裁定被告令入勒戒
    處所執行觀察、勒戒，以查其是否仍有施用毒品傾向，尚無
    自由斟酌以其他方式替代之權。且觀諸毒品危害防制條例之
    全部條文，並無課以檢察官於聲請觀察、勒戒裁定前，應訊
    問被告是否同意觀察、勒戒之規定，檢察官亦無於聲請書中
    說明不命被告接受戒癮治療理由之義務。故檢察官斟酌個案
    情形，就未為緩起訴戒癮治療處分之被告，於聲請觀察、勒
    戒前未再為訊問程序，及未說明不適於為緩起訴處分之理由
    ，尚難謂違背法令。㈡本案被告於偵查中經傳喚未到，且於
    警詢時矢口否認有本件施用毒品犯行，檢察官因而向原審法
    院聲請令被告入勒戒處所施以觀察、勒戒，則檢察官斟酌個
    案情形及卷內事證後，審酌刑法第57條所列事項及公共利益
    之維護，認被告不適合為附命完成戒癮治療之緩起訴處分，
    於斟酌個案具體情節後，依毒品危害防制條例第20條第1項
    、第3項之規定，向法院聲請將被告裁定送觀察、勒戒，即
    難謂有裁量逾越、濫用或違反比例原則之情，法院原則上應
    尊重檢察官職權之行使，僅就檢察官之判斷有違背法令、事
    實認定有誤或其裁量有重大明顯瑕疵等事項為有限度之低密
    度審查，尚無自由斟酌以其他方式替代之權，請撤銷原裁定
    ，另為適當之裁定等語。
二、按毒品危害防制條例第24條第1項，採行「觀察、勒戒」與
    「緩起訴之戒癮治療」並行之雙軌模式，並無「緩起訴之戒
    癮治療」應優先於「觀察、勒戒」的強制規定。毒品危害防
    制條例規定之之觀察、勒戒處分，係一種針對受處分人將來
    之危險所為預防、矯正措施之保安處分，目的係為斷絕施用
    毒品者之身癮及心癮，並屬強制規定。而該觀察勒戒之程式
    ，僅於下開可排除適用外：⒈依據毒品危害防制條例第24條
    第1項規定，於檢察官先依刑事訴訟法第253條之1第1項、第
    253條之2之規定，為附命完成戒癮治療之緩起訴處分時，不
    適用之；⒉或犯第10條之罪者，於犯罪未發覺前，自動向行
    政院衛生署指定之醫療機構請求治療，醫療機構依據毒品危
    害防制條例第21條第1項規定，免將請求治療者送法院或檢
    察機關等情；其餘就初犯或觀察勒戒、強制戒治執行完畢5
    年後（即修正後之3年後）再犯施用毒品罪之行為人，犯毒
    品危害防制條例第10條之罪者，檢察官即應向法院提出聲請
    裁定其入勒戒處所觀察、勒戒，且凡經檢察官聲請，法院亦
    僅得依法裁定令入勒戒處所執行觀察、勒戒，以查其是否仍
    有施用毒品傾向，並據以斷定幫助受處分人澈底戒毒之方法
    ，尚無自由斟酌以其他方式替代之權，亦無因受處分人之個
    人或家庭因素而免予執行之餘地。又所謂戒癮治療計畫，係
    法務部基於防制毒品危害之刑事政策與毒品危害防制條例第
    24條鑑於對於若干施用毒品者若僅施以徒刑不足以斷絕毒癮
    之規範本旨，乃令檢察機關與行政院衛生褔利部合作，由檢
    察官審酌個案情形，援引毒品危害防制條例第24條，改以緩
    起訴處分方式轉介毒品施用者前往醫療院所治療。惟是否給
    予被告為附命完成戒癮治療之緩起訴處分，要屬檢察官之職
    權，而法院原則上應尊重檢察官職權之行使，僅就檢察官之
    判斷有違背法令、事實認定有誤或其他裁量重大明顯瑕疵等
    事項，予以有限之低密度審查，尚不得任意指為違法。
三、經查：
　㈠本件被告陳應元於警詢中否認其於民國110年2月27日23時許
    為警採尿時間點回溯120小時內某時，在不詳地點，以不詳
    方式，施用第二級毒品甲基安非他命1次之犯行，惟被告於1
    10年2月27日22時55分，在高雄市政府警察局苓雅分局經警
    採集尿液後，送往正修科技大學超微量研究科技中心以免疫
    學分析法（EIA）初步檢驗及以液相層析串聯質譜分析法（L
    C/MS/MS）確認檢驗結果，確呈安非他命及甲基安非他命陽
    性反應乙節，此有高雄市政府警察局苓雅分局偵辦毒品案件
    嫌疑人尿液採證代碼對照表（代號：Y110096）及勘察採證
    同意書、正修科技大學超微量研究科技中心尿液檢驗報告（
    原始編號：Y110096）在卷可稽，是被告確有於前揭時、地
    施用甲基安非他命1次之行為，應可認定。被告曾於103年間
    因施用毒品案件曾受有觀察、勒戒之處分，後認無繼續施用
    毒品之傾向，經臺灣高雄地方檢察署檢察官於104年1月12日
    以103年度偵字第11543號、103年度毒偵字第2921號為不起
    訴處分確定，有臺灣高等法院被告前案紀錄表在卷可憑。足
    認被告本案所犯施用之毒品犯行距最近1次觀察、勒戒執行
    完畢釋放後，已逾3 年，亦可認定。
　㈡原審以檢察官並未敘明被告已有經戒癮治療機構評估結果是
    否可給予輕度處遇即可或須施以戒癮治療，本案被告雖有毒
    品戒癮治療實施辦法及完成治療認定標準第2條第2項第1款
    規定前曾故意犯他罪經判決有罪確定之情形，惟檢察官並未
    敘明被告無前條項但書例外之無礙其完成戒癮治療期程之情
    事；且被告經傳喚未到庭應訊，檢察官於偵查中均未就被告
    接受戒癮治療之意願或完成戒癮治療應遵守事項為任何徵詢
    或說明，而依卷內事證，亦無從得知檢察官逕向原審聲請觀
    察、勒戒之具體理由，認本案檢察官對被告犯行之毒癮治療
    方式，並未依職權斟酌個案具體情節而逕予選擇「聲請法院
    裁准觀察、勒戒」，難認已盡合義務性裁量，自有消極不行
    使裁量權即裁量怠惰之情事，構成裁量瑕疵，應由檢察官重
    為適法之裁量權行使。從而，首揭聲請意旨，於法尚有未合
    ，應予駁回。」等語，固非無見。
　㈢惟查：
　⒈被告於本件施用第二級毒品犯行時間為110年2月27日23時許
    為警採尿時間點回溯120小時內某時，在不詳地點，以不詳
    方式，施用第二級毒品甲基安非他命1次，業經認定如前，
    則該次施用毒品時間，係在前次觀察勒戒執行完畢3年後所
    犯，已符合觀察、勒戒之要件，自無從適用毒品危害防制條
    例第23條第2項之規定予以追訴處罰，而應適用同條例第20
    條第1項、第24條等規定，由檢察官審酌個案情節，裁量聲
    請法院裁定觀察、勒戒或為附命完成戒癮治療之緩起訴處分
    ，抑或為其他適法處理。則檢察官適用毒品危害防制條例第
    20條第1項規定，聲請法院裁定入執行處所觀察、勒戒，於
    法並無違誤。
　⒉檢察官對於「初犯」及「3年後再犯」施用毒品案件，本得按
    照個案情形，依法裁量決定採行「緩起訴之戒癮治療」或「
    觀察、勒戒」，且觀諸毒品危害防制條例之全部條文，並無
    課以檢察官於聲請觀察、勒戒裁定前，應訊問被告是否同意
    觀察、勒戒之規定，檢察官亦無於聲請書中說明不命被告接
    受戒癮治療理由之義務，如檢察官欲依毒品危害防制條例第
    24條規定，以緩起訴方式替代觀察、勒戒時，方應詢問行為
    人是否同意接受戒癮治療，而是否給予施用毒品者為附命完
    成戒癮之緩起訴處分，係屬檢察官之職權，並非法院所得介
    入審酌，法院原則上應尊重檢察官職權之行使，僅就檢察官
    之判斷有違背法令、事實認定有誤或其他裁量重大明顯瑕疵
    等事項，予以有限之低密度審查，前已敘明。是檢察官行使
    此一裁量權，乃偵查中之職權，除有違法或明顯濫權之情事
    外，尚非法院得予以實質審查。再者，毒品危害防制條例所
    規定之觀察、勒戒處分，其立法意旨在幫助施用毒品者戒除
    毒癮，該處分之性質非為懲戒行為人，而係為消滅行為人再
    次施用毒品之危險性，目的在戒除行為人施用毒品之身癮及
    心癮措施；觀察、勒戒係導入一療程觀念，針對行為人將來
    之危險所為預防、矯治措施之保安處分，以達教化與治療之
    目的，可謂刑罰之補充制度，從而，毒品危害防制條例本身
    所規定之觀察、勒戒及強制戒治等保安處分，雖兼具剝奪自
    由權利之性質，卻有刑罰不可替代之教化治療作用，是對於
    施毒者有利或不利之認定，端在何種程序可以幫助施用毒品
    之人戒除施用毒品之行為，尚非由法院逾越其權限逕行認定
    緩起訴戒癮治療係對施用毒品者較為有利。
　⒊查被告另於上開前案施用毒品案件經觀察、勒戒執行完畢後
    ，期間因有犯製造第二級毒品案件，經臺灣高雄地方法院10
    3年訴字第460號判決有期徒刑3年確定、及販賣第三級毒品
    等罪案件，經臺灣高雄地方法院103年度訴字第937號判決應
    執行有期徒刑4年8月，上訴後經臺灣高等法院高雄分院104
    年度上訴字第616號、最高法院104年度台上字第3712號駁回
    被告上訴確定，上開二案各罪經定其應執行有期徒刑7年確
    定，被告入監後於108年3月18日縮短刑期假釋出監，於109
    年12月5日縮刑期滿假釋未經撤銷已以執行完畢論，此有被
    告之臺灣高等法院被告前案紀錄表在卷可稽，本案被告有毒
    品戒癮治療實施辦法及完成治療認定標準第2條第2項第1款
    規定前曾故意犯他罪經判決有罪確定之情形，有不符「緩起
    訴戒癮治療」要件，而依卷附檢察官辦案進行單、檢察事務
    官辦理交報案件回報單之交辦事項、辦理情形均記載檢察官
    交辦承辦之檢察事務官傳喚被告詢問是否認罪及是否接受附
    戒癮治療緩起訴之意旨（臺灣臺南地方檢察署110年度毒偵
    字1655號卷第11、12頁），檢察官顯有進行調查被告是否有
    無符合戒癮治療條件，並非毫無裁量之措施或怠惰裁量。再
    以，由依毒品危害防制條例第24條第3項授權訂定「毒品戒
    癮治療實施辦法及完成治療認定標準」第6條：「檢察官為
    緩起訴處分前，應得參加戒癮治療被告之同意，並向其說明
    完成戒癮治療應遵守事項後，指定其前往治療機構參加戒癮
    治療」之規定可知，因受戒癮治療者必須自行前往治療機構
    接受戒癮治療並遵守一定事項，一旦違反，其緩起訴處分即
    有可能遭到撤銷，並由檢察官依法繼續偵查或追訴。故如檢
    察官欲依毒品危害防制條例第24條規定，以緩起訴方式替代
    觀察、勒戒時，自應詢問行為人是否同意接受戒癮治療。並
    非反課以檢察官應予聲請法院裁定觀察、勒戒前，告知行為
    人戒癮治療之旨，令其知悉現行法有關機構內外處遇之效果
    差異，而詢問是否接受戒癮治療意願之程序甚明。則本案檢
    察官依其調查結果及相關卷證資料為判斷，自得斟酌被告前
    案並審酌上情後，未為附命戒癮治療之緩起訴處分，而聲請
    原審法院裁定令入勒戒處所施以觀察、勒戒，難認檢察官之
    判斷有違背法令、事實認定有誤或裁量有重大明顯瑕疵之情
    事，其聲請即非無憑。
  ㈣此外，毒品危害防制條例觀察、勒戒之規定，係對施用毒品
    成癮者所為之積極矯治措施之保安處分，目的在斷絕施用毒
    品者對毒品之依賴，屬強制規定，除經檢察官審酌個案情形
    ，為附命完成戒癮治療之緩起訴處分，可排除觀察、勒戒之
    適用外，即應向法院聲請裁定將被告送勒戒處所觀察、勒戒
    ，非謂被告不具有「毒品戒癮治療實施辦法及完成治療認定
    標準」所定不適合為戒癮治療之事由存在，檢察官即應為附
    命完成戒癮治療之緩起訴處分，亦無課以檢察官有何說明捨
    「附命戒癮治療之緩起訴處分」，而擇定「觀察、勒戒」之
    裁量義務。且檢察官縱於聲請書中未具體說明不適於為附命
    戒癮治療緩起訴處分之理由，亦非檢察官當然未經裁量審酌
    ，而有原裁定所指「裁量怠惰之瑕疵」之情形。　　
四、綜上所述，原裁定以檢察官未為合義務性裁量，有消極不行
    使裁量權之瑕疵，認檢察官未具理由聲請對被告裁定觀察、
    勒戒，亦未予檢察官表示意見之機會而逕予駁回檢察官之聲
    請，是否妥適，非無再予研求之餘地，有必要再審酌。檢察
    官抗告意旨執此指摘原裁定不當，非無理由，應由本院將原
    裁定撤銷，並為保障當事人權益及兼顧其審級利益，爰將本
    案發回原審法院更為適當之裁定。
據上論斷，應依刑事訴訟法第413條前段，裁定如主文。
中　　華　　民　　國　　110 　年　　10　　月　　12　　日
                  刑事第二庭    審判長法  官  陳珍如
                                      法  官  陳弘能
                                      法  官  黃裕堯
以上正本證明與原本無異。
不得再抗告。
　　　　　　　　　　　　　　　　　　　書記官  蔡孟芬
中　　華　　民　　國　　110 　年　　10　　月　　12　　日